【裁判字號】    94,苗國簡,3
【裁判日期】    950817
【裁判案由】    國家賠償
【裁判全文】
臺灣苗栗地方法院民事簡易判決       94年度苗國簡字第3號
原      告  甲○○原名邱景川.
                      號
被      告  苗栗縣頭屋鄉頭屋國民小學
法定代理人  丁○○
訴訟代理人  乙○○
上列當事人間請求國家賠償事件，本院於民國95年8 月3 日言詞
辯論終結，判決如下：
    主  文
被告應給付原告新臺幣捌萬肆仟陸佰陸拾肆元。
原告其餘之訴駁回。
訴訟費用由被告負擔十分之三；餘由原告負擔。
本判決原告勝訴部分得假執行。
    事實及理由
壹、程序部分：
    按依國家賠償法請求損害賠償時，應先以書面向賠償義務機
    關請求之；賠償義務機關拒絕賠償或自提出請求之日起逾30
    日不開始協議或自開始協議之日起逾60日協議不成立時，請
    求權人得提起損害賠償之訴；國家賠償法第10條第1 項、第
    11條第1 項分別定有明文。經查，原告就其所有之車輛遭被
    告所設置、管理之活動中心圍牆倒塌而壓損一事，前曾親自
    或書面向被告請求損害賠償，經被告自民國94年9 月7 日起
    陸續召開多次協調會議協調賠償事宜未果，最終被告並以無
    賠償之法源依據而拒絕賠償原告，並告之可逕行提起國家賠
    償訴訟等情，有原告之申請賠償協議書（卷第68頁）、被告
    94年10月3 日苗頭國小總字第0940001341號函、泰利颱風災
    害責任釐清與賠償協調會會議資料等在卷可按（卷第6 、10
    2 至118 頁）。是原告提起本件國家賠償訴訟，自符合上開
    法律規定，應予准許。
貳、實體部分：
一、原告起訴主張：原告所有之車牌號碼L3-6709 號自用小客車
    （下簡稱系爭車輛），停放於被告活動中心外牆，惟該圍牆
    於94年9 月1 日上午11時左右，突然倒塌，壓毀被告所有之
    系爭車輛，經估價結果修復費用為新台幣（下同）261,644
    元。而該活動中心圍牆乃由被告設置及管理，不但設計不當
    ，且該圍牆係以磚頭砌成之空心柱建造而成，顯然偷工減料
    ，施工品質不佳，因而倒塌，故被告應負損害賠償責任。原
    告於起訴前已先向被告請求賠償，惟遭拒絕，爰依國家賠償
    法第3 條、第9 條及侵權行為法律關係，請求被告賠償損害
    ，並聲明：被告應給付原告261,644 元。
二、被告則辯稱：（一）系爭倒塌之活動中心圍牆，被告雖為驗
    收單位，但非現任校長任內施工。對於國立聯合大學製作之
    「圍牆倒塌鑑定報告書」內容不爭執，亦承認為本件訴訟之
    賠償義務機關，願意賠償原告，但原告未實際修理系爭車輛
    ，故不應請求工資之費用，零件費用部分亦應折舊後計算之
    。（二）原告所有之系爭車輛業於92年5 月7 日經台北市交
    通事件裁決所逕行註銷牌照在案，換言之，系爭車輛依法不
    得行駛，惟原告竟違法行駛系爭車輛，並將之停放於被告活
    動中心圍牆外，原告已違規在先。且系爭車輛停放地點之巷
    道寬度僅5 米2 ，在單邊停車後，寬度僅餘3 米2 ，依內政
    部頒布之劃設消防車輛救災活動空間指導原則之規定，該巷
    道至少應保持3.5 公尺以上之淨寬，供消防車輛救災。原告
    違規行駛復違規停車，就系爭車輛之損害與有過失等語。並
    聲明：原告之訴駁回。
三、原告主張其所有之系爭車輛因停放於被告活動中心圍牆外，
    因該圍牆倒塌而壓毀系爭車輛之事實，業據其提出修車估價
    單、中國時報剪報一份、照片3 張等件（卷第7 頁至第14頁
    ）為證，且為被告所不爭執，自堪信為真。
四、按公有公共設施因設置或管理有欠缺，致人民生命、身體或
    財產受損害者，國家應負損害賠償責任；依第3 條第1 項請
    求損害賠償者，以該公有公共設施之設置或管理機關為賠償
    義務機關；國家賠償法第3 條第1 項、第9 條第2 項亦有明
    文。經查，本件圍牆工程係屬「頭屋國小活動中心新建工程
    」之一部分，該工程之發包、驗收單位及建物之管理使用單
    位與所有權人均為被告，有苗栗縣政府95年3 月29日府教體
    字第0950040109號函在卷可證（卷第145 頁），並經證人即
    苗栗縣政府體教課承辦人丙○○於本院審理時結證：工程合
    約是頭屋國小所簽訂，且一般學校之教室、體育館之管理使
    用單位均是學校。系爭新建工程之驗收，是經學校初驗後報
    縣政府驗收，初驗時縣政府沒有參與，根據被告所提出之結
    算驗收證明書足以認定被告為驗收單位。另縣政府亦發函指
    示「複驗應改正事項由被告檢驗，檢驗合格同意後備查」等
    語，即指複驗指示事項退回改由學校自行檢驗，縣政府不再
    檢驗是否有確實改善，故驗收單位為被告等語明確（卷第25
    2 頁、第253 頁）。被告則於上開證人證述後，始改口坦認
    其為本件訴訟之賠償義務機關，有95年8 月3 日審理筆錄在
    卷足參（卷第296 頁）。故被告確為系爭圍牆之設置、管理
    機關，而為本件國家賠償訴訟之賠償義務機關無疑。
五、又國家賠償法第3 條第1 項所規定公有公共設施因設置或管
    理有欠缺而生之國家賠償責任，係採無過失責任賠償主義，
    不以故意或過失為責任要件，祇須公有之公共設施因設置或
    管理有欠缺，致人民生命、身體或財產受損害者，國家或其
    他公法人即應負賠償責任，至國家或其他公法人對該設置或
    管理之欠缺有無故意或過失，或於防止損害之發生已否盡注
    意義務，均非所問（最高法院73年度台上字第584 號判決要
    旨參照）。本件原告主張系爭圍牆倒塌之原因，乃設計不當
    與偷工減料所致，並以國立聯合大學工程研究中心（下簡稱
    研究中心）製作之「圍牆倒塌鑑定報告書」為憑。經查，系
    爭圍牆倒塌之原因，經送請該研究中心鑑定，而該研究中心
    派員現場勘查、拍照，並分析設計圖後，認：（一）現場勘
    查情形：(1)柱子直接放置於土壤上，(2)有RC基礎但未留續接
    鋼筋；(3)柱子直接放置於排水溝上，(4)柱子直接放置於紅磚
    地。（二）法規探討部分，(1)依建築技術規則第4 條、第7
    條之規定，圍牆屬於建築物，而依建築技術規則建築構造編
    第32條之規定，建築物構造須能抵禦來自任何方向之風壓力
    及風昇力，因此，通常於柱及基礎間會以鋼筋做連接。(2)依
    建築技術規則構成編第150 條第1 項第1 款之規定，磚造圍
    牆之牆身任一處之厚度，不得小於該部份至牆頂之垂直距離
    之10分之1 ，且不得小於19公分。本件變更設計後之牆身高
    度為150 公分，厚度應至少19公分，惟厚度僅有9.5 公分，
    顯有不足。(3)依建築技術規則構成編第169 條之規定，鋼筋
    混凝土加強柱短邊不得小於牆壁厚度。加強柱之主鋼筋，不
    得小於柱全斷面積100 分之1 ，且不得少於直徑16公厘4 支
    ，平均分配於柱之四角。然本件變更設計後牆身之補強柱中
    並無放置鋼筋，故不可視為加強柱，而原合約圍牆設計之實
    心RC加強柱，其內僅放置4 支#4鋼筋（應至少4 支#5鋼筋）
    ，亦與法規不符。(4)雖法規並無明確規定，混凝土磚牆是否
    需以鋼筋補強，但工程慣用之作法，通常會以鋼筋補強混凝
    土磚牆之方式進行設計。（三）施工探討部分，(1)依設計圖
    ，以百歲磚所砌之磚牆底部設有RC基礎，但在倒塌圍牆底部
    並未發現施作RC基礎，故顯然未依圖面施工；(2)依設計圖，
    以百歲磚所砌之補強柱，其柱心需灌入141 公斤/ 平方公分
    強度之混凝土，但倒塌現場發現其柱心竟為空心，並未依圖
    面施工等情；有該研究中心出具之「苗栗縣頭屋國小圍牆倒
    塌鑑定報告書」附卷可稽；且復為被告所不爭執。足證系爭
    圍牆工程之設計與施工，均有明顯瑕疵及欠缺，揆諸前揭說
    明，本件倒塌圍牆之設置及管理機關即被告自應負損害賠償
    責任。
六、原告主張系爭小客車之修理費用為261,644 元，其中工資費
    用為65,000元，零件費用為196,644 元，且無須折舊等語，
    並提出估價單1 份為憑。被告則辯稱：原告未實際修理系爭
    車輛，不能請求工資費用，且零件費用應予折舊後計算之等
    語。是本院應審究者為原告得請求被告賠償之金額為何？按
    不法毀損他人之物者，被害人得請求賠償其物因毀損所減少
    之價額，民法第196 條法有明文。又物被毀損時，被害人除
    得依民法第196 條請求賠償外，並不排除民法第213 條至第
    215 條之適用，依民法第196 條請求賠償物被毀損所減少之
    價額，得以修復費用為估定之標準，惟修理材料以新品換舊
    品應予折舊（最高法院77年第9 次民事庭會議決議參照）。
    是原告主張零件部分毋庸折舊云云，已不可採。再系爭車輛
    出廠年月為西元1997年4 月（即86年4 月，未載出廠日，以
    15日計），有交通部公路總局臺北區監理所花蓮監理站95年
    7 月12日北監花字第0950050175號函檢送之汽車新領牌照登
    記書在卷可憑（卷第294 頁），迄本件事故發生時之94年9
    月1 日止，已使用8 年4 月又16日，參酌營利事業所得稅查
    核準則第95條第8 項規定：「固定資產提列折舊採用定率遞
    減法者，以1 年為計算單位，其使用期間未滿1 年者，按實
    際使用之月數相當於全年之比例計算之，不滿1 月者，以1
    月計」，是系爭車輛實際使用年數為8 年5 月。依財政部87
    年1 月15日台財稅字第87 0000472號令所頒之「固定資產耐
    用年數表」所示，系爭車輛之耐用年限為5 年，依固定資產
    折舊採定率遞減法之計算方法，其每年應折舊369/1000計算
    ，則更換零件之折舊總額應為176,980 元【計算式：196,64
    4 ×0.9 ＝176,980 （小數點以下四捨五入）】。是扣除零
    件折舊額176,980 元後，原告得請求之零件費用為19,664元
    【計算式：196,644 －17 6,980＝19,664】。加上工資費用
    65,000元，原告得請求之修復費用為84,664元，逾此部分應
    予駁回。
七、末按，損害之發生或擴大，被害人與有過失者，法院得減輕
    賠償金額，或免除之。重大之損害原因，為債務人所不及知
    ，而被害人不預促其注意或怠於避免或減少損害者，為與有
    過失；民法第217 條第1 項、第2 項定有明文。本件被告抗
    辯系爭車輛之牌照經註銷後仍違規行駛及停車，致遭圍牆倒
    塌壓毀，原告與有過失云云。惟查，本件系爭車輛受損，乃
    肇因於系爭圍牆因設置不當而倒塌，與系爭車輛牌照是否遭
    註銷及違規停車無涉，是被告辯解，顯無理由。
八、綜上所述，原告依據國家賠償法及侵權行為之法律關係，請
    求被告賠償84,664元，為有理由，應予准許，逾此部分之請
    求，即屬無據，應予駁回。
九、據上結論，本件原告之訴，為一部有理由，一部無理由，依
    民事訴訟法第436 條第2 項、第79條，判決如主文。
中    華    民    國    95    年    8     月    17    日
              苗栗簡易庭法  官  黃怡玲
以上正本係照原本作成。
如對本判決上訴，須於判決送達後20日內向本院提出上訴狀。
                        書記官  劉依緹
中    華    民    國    95    年    8     月    17    日


司法院資訊處製作；財團法人民間司法改革基金會備份。
